臺灣臺中地方法院刑事判決　　　　　　　94年度訴字第1696號
公　訴　人　臺灣臺中地方法院檢察署檢察官
被　　　告　乙○○
上　一　人
選任辯護人　解宗源律師
被　　　告　丙○○
上　一　人
選任辯護人　蔡得謙律師
　　　　　　何立斌律師
被　　　告　戊○○
上列被告等因重利等案件，經檢察官提起公訴（93年度偵字第
15259號），本院判決如下：
    主    文
丙○○、乙○○、戊○○共同商業負責人以明知為不實之事項，
而填製會計憑證，丙○○處有期徒刑伍月，乙○○、戊○○各處
有期徒刑肆月，如易科罰金，均以佰元折算壹日。
    犯罪事實
一、丙○○係台中市南屯區○○○路198號「真藏家有限公司」
 　 （下稱真藏家公司）之負責人，其為商業會計法第四條所稱
    之商業負責人，且為從事業務之人，明知其公司與財團法人
    聯合信用卡處理中心所簽訂之特約商店合約，應以實際消費
    之簽帳單始得向信用卡中心請款，不得接受任何非消費性之
    簽帳融資貸款。詎丙○○竟與年籍不詳綽號「小林」之成年
    男子，共同基於重利、意圖為自己不法所有及偽造會計憑證
    之犯意聯絡，於民國九十三年（公訴人誤載為九十二年）二
    月十七日，由綽號「小林」在報紙廣告版上刊登「信用卡換
    現金及連絡電話」之廣告，以「假消費、真刷卡」方式，對
    外招攬急需借款之不特定客戶，如有客戶以廣告上所刊登的
    電話與綽號「小林」連絡後，再由綽號「小林」帶同客戶前
    往真藏家公司，在未實際於該店消費之情形下刷卡，再製作
    屬商業會計原始憑證之簽帳單，經未實際消費之借款人簽名
    確認後，預先扣除顯不相當金額之利息而貸與現金款項，嗣
    再將前開簽帳單據透過聯合信用卡處理中心向發卡銀行請款
    ，致該發卡銀行陷於錯誤而付款，使該等銀行受有呆帳之風
    險，足生損害於該發卡銀行。適戊○○積欠銀行信用卡費用
    ，需錢孔急，將上情告知乙○○，乙○○於該日，自上開報
    紙廣告版獲悉有刷卡換現金之上情，乃以刊登之電話與綽號
    「小林」聯絡約定刷卡借款四十六萬元左右實則拿四十萬元
    後，於同日晚上八時三十分許，遂帶同戊○○至真藏家公司
    ，丙○○、綽號「小林」復與乙○○、戊○○，基於共同意
    圖為自己不法所有及偽造會計憑證之犯意聯絡，以上揭「假
    消費、真刷卡」之方式，由戊○○持其所有之中國信託商業
    銀行、慶豐銀行、遠東商業銀行、誠泰銀行、匯豐銀行等五
    家發卡銀行核發之信用卡，接續刷卡，金額分別為新台幣（
    下同）50040、126876、59631、44619、179838元（合計461
    004元)，丙○○旋依戊○○上開刷卡總金額之461004元，指
    示不知情之甲○○自金庫內，取出約三十餘萬元的現金，綽
    號「小林」則拿出二、三萬元，預扣利息六萬一千零四元後
    ，貸與戊○○四十萬元，除扣除各該發卡銀行手續費外，從
    中獲取約四、五萬元之利息，因此取得與原本顯不相當之重
    利。並將消費簽帳單一式二聯交予戊○○簽名，其中一聯交
    由戊○○收執，另一聯則由丙○○透過財團法人聯合信用卡
    處理中心向發卡銀行請款，致使上開各發卡銀行，陷於錯誤
    ，誤以為上開5筆刷卡金額，確有實際消費，於扣除手續費
    用後，如數將該上開刷卡金額撥付聯合信用卡中心再轉撥與
    丙○○，足生損害於上揭發卡銀行。嗣因戊○○認乙○○未
    將款項償還銀行而報警處理始為警循線查獲上情。
二、案經台中市警察局第四分局報請臺灣臺中地方法院檢察署檢
    察官偵查起訴。
    理  由
一、上揭被告乙○○、戊○○如何自報紙廣告版上知悉有假消費
    、真刷卡及如何與綽號「小林」聯絡後，如何至真藏家公司
    以戊○○所有之上揭信用卡刷卡借錢及預扣利息六萬一千零
    四元等情，已據被告乙○○、戊○○二人以證人身分結證在
    卷。訊據被告丙○○固坦承於九十三年二月十七日晚上確有
    乙○○、戊○○及綽號小林至其所經營之真藏家公司等情，
    惟矢口否認上揭犯行，辯稱：於九十三年二月十七日晚上乙○○、戊○○及綽號小林等三人來到其店裏，綽號「小林」
    者稱要買香煙及酒等物，買完後，由戊○○刷卡，綽號「小
    林」又稱乙○○、戊○○在趕時間，他身上錢不夠，要其先
　　借錢給戊○○，等一下載貨的人會送錢過來，其認為已經刷
  　卡，貨又猶在其手上，才會指示甲○○從金庫內取出二十幾
    萬元借給綽號小林者，由綽號小林者交給戊○○，過一會兒
    載貨之人來了，綽號小林者就將錢還給其並把貨載走，其確
    有銷貨，並沒有重利，也沒有詐欺等語。經查：
（一）被告戊○○積欠銀行信用卡債務需錢孔急，除據證人乙○○、戊○○證述在卷外，並有中華商業銀行東興分行九十
      四年七月七日、誠泰商業銀行公益分行七月十四日、玉山
      銀行九十四年七月二十二日、中國信託商業銀行股份有限
      公司等函附之存款明細、對帳單及交易查詢等在卷可按，
      顯見被告戊○○其時乃為經濟急迫、急需現款之借款人。
（二）上揭被告乙○○、戊○○假消費、真刷卡之事實，除據其
      等二人證述在卷外，並有戊○○簽名之簽帳單影本五張及
      上開發卡銀行等五家銀行信用卡帳單影本在卷可參。證人
　　　乙○○並證稱：要去真藏家是綽號小林跟其講的，其與戊○○到達真藏家時，綽號小林已坐在門口的桌子那邊，．
　    錢是由丙○○叫甲○○從金庫拿出來交給戊○○，不的
      部分，由綽號小林湊齊四十萬元，一直到其與戊○○離開
      都沒有看到貨車來載貨等語；另證人戊○○證稱：甲○○
      因從金庫及收銀機裏面拿出來的錢不足，綽號小林就貼了
      約二、三萬元，補足四十萬元，由甲○○交給其，一直到
      其與乙○○離開為止，均未看到貨車來載貨等語。從以上
      二位證人的證述可知錢是被告丙○○指示甲○○拿出來交
      給戊○○，苟係綽號小林要借給戊○○，衡情綽號小林的
      身上不可能僅有幾萬元，又，貸與人要借錢給借用人，必
      然是親自交給借用人，而證人戊○○證述係由甲○○將錢
      交給其的，被告丙○○若非貸與人，實不可能指示不知情
      之甲○○親自點交給證人鍾淑惠，再者，證人乙○○、戊○○均證述至其等二人離開為止，均未見有貨車來提貨；
      末者，苟確有四十幾萬的酒類之貨物，數量非少，應屬大
      宗採購，被告丙○○對此一顧客，不可能完全不知悉，況
      其等於交易時是由證人戊○○刷卡，而非綽號小林刷卡，
      被告丙○○復又交付現金予刷卡之人，均與一般買賣常情
      不符，再參以被告丙○○初警訊時即稱沒有貨物清單、送
      貨單、但有信用卡消費收據等語（見偵查卷第十三頁反面
      ），更顯本件並無貨物之買賣。是被告丙○○辯稱：綽號
      小林者稱要買香煙及酒等物，買完後，由戊○○刷卡，綽
      號「小林」又稱乙○○、戊○○在趕時間，他身上錢不
      ，要其先借錢給戊○○，等一下載貨的人會送錢過來，其
      認為已經刷卡，貨又猶在其手上，才會指示甲○○從金庫
    　取出二十幾萬元借給綽號小林者，由綽號小林者交給戊○○，過一會兒載貨之人來了，綽號小林者，就將錢還給其
      並把貨載走等語，與常情有違，不足採信。
（三）證人甲○○雖證以：她將二十幾萬元，先拿給丙○○，點
      一點再交給綽號小林者，其後有一台車子過來拿給小林錢
      ，小林就還給丙○○，丙○○就叫其拿進去，當時馬、鍾
      二位小姐先走，而小林留下來搬貨等語，惟查，證人甲○○拿取的金額是三十幾萬元，由小林拿出二、三萬元，補
      足四十萬元後，由甲○○交給戊○○等情，已如前述，而
      證人戊○○與被告丙○○間並無任何仇隙，在此之前亦互
      相不認識，其並無任何誣陷之動機存在，又是直接接觸之
      人，其前揭證述自屬可採，另證人乙○○、戊○○亦均證
      稱：至其等二人離開為止，均未見有何提貨的情形等情，
      衡情既係由證人戊○○刷卡，貨即應交給戊○○，方屬買
      賣之常規，但被告丙○○不但未交貨給戊○○，反而又拿
      錢給戊○○，再參以綽號小林及載貨之人究竟為何？如何
　　　聯絡？被告丙○○均無法提供，另被告為經營生意之人，
　　　只因綽號小林要求借款，其即輕易交付三十餘萬元予他人
　　　，復對要求借款之人，完全不知，顯然悖於常情。是證人
  　　甲○○上揭證述顯係迴護之詞，不足採信。
二、綜上所述，被告丙○○所辯，核與事理有違，無足可採。被
    乙○○、戊○○自白核與犯罪事實相符，應堪採信。本件事
    證明確，被告三人犯行堪以認定。
三、按簽帳單乃足以證明會計事項發生之會計憑證（最高法院九
    十年度台非字第二○號、九十年度台上字第八二○號刑事判
    決要旨參照）。又信用卡發卡銀行如知有「假消費、真刷卡
    」之情形，會拒絕付款給特約商店，而特約商店之負責人如
    已明知持卡人並無實際消費事實，猶製作簽帳單而予融資借
    款，並持以向金融機構請領帳款，自無異於使用詐術，而該
    當於刑法上所稱之詐欺行為。其犯罪行為迄銀行付款給特約
    商店時，已達既遂之程度，不因借款人嗣後有無依約向銀行
    繳款而受影響（參見臺灣高等法院暨所屬法院九十年度法律
    座談會法律問題研討結果）。信用卡簽帳單，為商業會計法
    第十五條規定之商業會計憑證，以「假消費，真借款」之不
    實事項，填製銷售商品簽帳單之行為，自應成立商業會計法
    第七十一條第一款之罪（最高法院八十八年度台上字第一一
    四九號、九十年度台非字第二十號刑事判決要旨參照）。被
    告良梃為真藏家公司之負責人，與不具該等身分之綽號小林
    利用經濟週轉困難之人於急迫之際，貸與金錢而收取與原本
    顯不相當之重利，又以借貸款冒稱消費款，將不實消費紀錄
    登載於會計原始憑證，使銀行陷於錯誤而如數撥款，核被告
    丙○○所為，係犯刑法第三百四十四條之重利罪、第三百三
    十九條第一項之詐欺取財罪、商業會計法第七十一條第一款
    之明知不實事項填載會計憑證罪。被告乙○○、戊○○雖非
    商業會計法上商業負責人或經辦人員，惟其等二人事先已共
    同謀議要以假消費真刷卡之詐術，使發卡銀行被詐欺而付款
    ，並在信用卡消費簽帳單上簽名，共同為該不實之登載，雖
    無身分然既與有身分之被告丙○○共同為之，依刑法第三十
    一條第一項之規定，仍以共犯論。是被告乙○○、戊○○之
    所為，均係犯刑法第三百三十九條第一項之詐欺取財罪、商
    業會計法第七十一條第一款之明知不實事項填載會計憑證罪
    。被告丙○○、綽號小林間有犯意聯絡及行為分擔，均為共
    同正犯，另被告丙○○、綽號小林與被告乙○○、戊○○間
    ，就上揭詐欺罪、商業會計法，有犯意聯絡及行為分擔，亦
    為共同正犯。被告丙○○利用不知情之甲○○之行為，為間
    接正犯。被告丙○○所犯上開三罪間及被告乙○○、戊○○
    所犯上開二罪間，有方法結果之牽連關係，均為牽連犯，均
    應從一重之商業會計法第七十一條第一款之明知不實事項填
    載會計憑證罪處斷。被告乙○○、戊○○所犯之違反商業會
    計法犯行，雖未據公訴人於起訴書中敘明惟與起訴有罪部分
    具有裁判上一罪之關係，自亦在本院審理之範圍。爰審酌被
    告丙○○不思正途獲取所需，竟圖私利，以「假消費、真刷
    卡」之方式貸與現金，觸犯前揭罪刑，但僅有一次，對於社
    會經濟秩序之危害尚淺，被告乙○○、戊○○貪圖利益，不
    思以正途，竟以假消費真刷卡方式謀利，惟尚能真誠悔悟，
    坦承犯行，另審酌其等犯罪之動機、目的、手段、品行、所
    生危害等情，分別量處如主文所示之刑，並均諭知易科罰金
    之折算標準。至於公訴人另認本案簽帳單係一式三聯，另外
    一聯係供作進銷售貨之作帳憑證，因認被告丙○○另涉犯有
    商業會計法第七十一條第一項之罪嫌，惟卷內並無相關帳冊
    以資證明上揭事實，是此部分要屬不能證明，惟此部分與前
    開有罪部分，具有裁判上一罪之關係，爰不另為無罪之諭知
    ，附此敘明。
據上論斷，應依刑事訴訟法第二百九十九條第一項前段、商業會
計法第七十一條第一款、刑法第十一條前段、第二十八條、第三
十一條第一項、第三百三十九條第一項、第三百四十四條、第五
十五條、第四十一條第一項前段，罰金罰鍰提高標準條例第一條
前段、第二條，判決如主文。
本案經檢察官丁○○到庭執行職務。
中    華    民    國    九十四  年   九   月   二十   日
                        臺灣臺中地方法院刑事第三庭
                            審判長法  官  張靜琪
                                  法  官  郭妙俐
                                  法  官  吳進發
以上正本證明與原本無異。
如不服本判決，應於收受送達後10日內向本院提出上訴書狀（應
附繕本）。
　　　　　　　　　　　　　　　　　書記官  李國敬
中    華    民    國    九十四  年   九   月   二十   日
